ACORDAO-COMPLETO-2530804

ACÓRDÃO 704/2022 ATA 11/2022 - PLENÁRIO

VISTOS, relatados e discutidos os embargos de declaração opostos por Márcio de Souza Sá contra o Acórdão 368/2022-TCU-Plenário, por meio do qual foi negado provimento a pedidos de reexame interpostos pelo embargante, por Zorbba Baependi da Rocha Igreja e por Eduardo Chaves da Silva contra o Acórdão 533/2020-TCU-Plenário, deliberação por meio da qual os responsáveis tiveram suas razões de justificativa rejeitadas em relação às irregularidades constantes do edital da Concorrência 2/2014, com aplicação de multas individuais.
ACORDAM os Ministros do Tribunal de Contas da União, reunidos em Sessão do Plenário, ante as razões expostas pelo Relator, e com fundamento nos arts. 32, inciso II, e 34, da Lei 8.443/1992, em:
9.1. conhecer dos presentes embargos de declaração para, no mérito, rejeitá-los; 
9.2. encaminhar cópia desta decisão ao embargante, com a informação de que a íntegra do relatório e do voto que o fundamentam está disponível no endereço eletrônico www.tcu.gov.br/acordaos.

Embargos de declaração contra que negou provimento a pedido de reexame interposto pelo embargante em face de deliberação que lhe aplicou multa em razão de irregularidades em licitação para contratação da obra de construção de sete unidades básicas de saúde.

Município de Timon/MA

3. Embargante: Márcio de Souza Sá (XXX.938.583-XX)

13.1. Ministros presentes: Ana Arraes (Presidente), Walton Alencar Rodrigues, Benjamin Zymler, Augusto Nardes, Aroldo Cedraz, Bruno Dantas, Jorge Oliveira (Relator) e Antonio Anastasia.
13.2. Ministros-Substitutos presentes: Augusto Sherman Cavalcanti, Marcos Bemquerer Costa, André Luís de Carvalho e Weder de Oliveira.

ACORDAO-COMPLETO-2550855

Acórdão de Relação 2029/2022 - Plenário

Acórdão de Relação

ACORDAO-COMPLETO-2533838

Acórdão 1009/2022 - Plenário

JORGE OLIVEIRA

Ministro Jorge Oliveira

Trata-se de embargos de declaração opostos por Márcio de Souza Sá contra o Acórdão 368/2022-TCU-Plenário, por meio do qual foi negado provimento a pedidos de reexame interpostos pelo embargante e por Zorbba Baependi da Rocha Igreja e Eduardo Chaves da Silva contra o Acórdão 533/2020-TCU-Plenário. Por meio desta última deliberação, os responsáveis tiveram suas razões de justificativa rejeitadas em relação às irregularidades constantes do edital da Concorrência 2/2014, com aplicação de multa no valor de R$ 3.112,00. A referida decisão foi adotada em processo de denúncia na Concorrência 2/2014, lançada pelo Município de Timon/MA para contratação da obra de construção de sete unidades básicas de saúde. 
2.	Após discorrer sobre a tempestividade dos embargos e sobre o histórico processual, o embargante alega o seguinte:
"III - DOS FUNDAMENTOS JURÍDICOS. 
III.1 - DA OMISSÃO QUANTO À PRELIMINAR DE ILEGITIMIDADE PASSIVA. 
Embora o recorrente tenha suscitado a sua ilegitimidade passiva no bojo do recurso de reconsideração, o Acórdão nº 368/2022 se manteve silente quanto ao tema, razão pela qual essa decisão contém vício de omissão. Com efeito, o embargante é parte manifestamente ilegítima, pois a sua participação na Concorrência nº 02/2014 em nada contribuiu para o fato gerador da irregularidade julgada por esta Corte de Contas, qual seja, a violação ao princípio da competição ou ampliação da disputa, que foi ocasionada pelo órgão que elaborou o ato convocatório, ou seja, a Coordenação Geral de Controle das Licitações do Município de Timon/MA, órgão, com status de Secretaria, responsável pela execução, acompanhamento e controle de todos os procedimentos licitatórios realizados pelo Município, nos termos do arts. 33 e 70 da Lei Municipal nº 1.892/2013. 
Nesse sentido, o embargante não tinha como fazer ingerências na edição do mencionado edital, haja vista que a referida Coordenação de Licitações goza de autonomia administrativa, financeira e técnica. Também não havia relação de subordinação entre os elaboradores do edital e o embargante, pois a Coordenação Geral de Controle das Licitações é vinculada à Secretaria Municipal de Administração e Gestão de Pessoal e não à Secretaria Municipal de Saúde. 
Por todo o exposto, requer-se a reforma do acórdão embargado, a fim de que a preliminar de ilegitimidade passiva seja apreciada, determinando-se a extinção do processo sem resolução de mérito, nos termos do art. 485, VI, do Código de Processo Civil. 
III.2 - DA CONTRADIÇÃO QUANTO À MANUTENÇÃO DA PENA DE MULTA COM BASE NO ART. 58, II, DA LEI Nº 8.443/92 MESMO NÃO HAVENDO CULPA GRAVE OU DOLO NA CONDUTA DO AGENTE. 
Nos termos do art. 58, II, da Lei nº 8.443/92, o Tribunal poderá aplicar multa aos responsáveis por ato praticado com grave infração à norma legal ou regulamentar de natureza contábil, financeira, orçamentária, operacional e patrimonial. 
Infere-se, portanto, dessa norma que a referida pena de multa somente alcança os agentes cujas condutas sejam eivadas culpa grave ou dolo, excluída, portanto, a culpa strictu sensu (imprudência, negligência e imperícia) . 
Da leitura do acórdão embargado, depreende-se que o recorrente teria agido com culpa por ter homologado um edital de licitação eivado de irregularidade, sendo solidariamente responsável pelos vícios nele identificados, exceto se forem ocultos ou de difícil percepção, motivo pelo qual o Plenário do TCU manteve a pena de multa imposta com fulcro no art. 58, II, da Lei nº 8.443/92. 
Acerca da conduta e da culpa do agente, o Ministro Relator fez as seguintes ponderações: 
'4. (...) . Para mim, estão claras as consequências produzidas pela inserção de cláusulas restritivas no edital, que culminaram com a apresentação de apenas uma proposta, apesar de oito empresas terem retirado o edital. Se é certo que o preço proposto foi inferior ao orçamento base, o que afasta a ocorrência de dano ao erário, o prejuízo à ampla competitividade é incontroverso, sem mencionar a possibilidade de redução do preço contratado caso tivesse ocorrido a efetiva participação de maior número de proponentes. 
5. Ademais, como bem destacado no voto condutor do acórdão recorrido, 'A jurisprudência do Tribunal a respeito da restrição à competição causada pelas irregularidades constantes do edital de licitação é farta e está consolidada há muito tempo. Basta constarem do edital para que ocorra prejuízo ao certame. No caso concreto, a participação de apenas uma empresa ratifica o efeito deletério das falhas existentes.' 
6. É de conhecimento amplo que a exigência de capital social mínimo, em conjunto com a exigência de garantia de participação, tal como constou do edital da Concorrência 2/2014, é irregular. Ademais, as exigências relacionadas à visita técnica também colidem com o art. 3º, § 1º, da Lei 8.666/93 e com a jurisprudência do Tribunal, especialmente, como no caso concreto, a de que fosse realizada por pelo menos um responsável técnico da empresa. 
7. Tampouco merece acolhida o argumento de que a homologação do certame seria ato meramente formal. A esse respeito transcrevo o seguinte enunciado da jurisprudência selecionada: 'A autoridade homologadora é responsável solidariamente pelos vícios identificados nos procedimentos licitatórios, exceto se forem vícios ocultos, dificilmente perceptíveis. A homologação se caracteriza como um ato de controle praticado pela autoridade competente sobre todos os atos praticados na respectiva licitação. Esse controle não pode ser tido como meramente formal ou chancelatório, mas antes como um ato de fiscalização.' (Acórdão 505/2021-TCU-Plenário, Relator o Ministro-Substituto Marcos Bemquerer Costa) 
8. Nesse sentido, considero bem caracterizada a culpa de cada agente nas irregularidades que permearam o processo licitatório, o que justifica, a meu ver, a manutenção da multa com que foram apenados, ainda mais tendo em vista que o relator da deliberação recorrida, Ministro Walton Alencar Rodrigues, ponderou cuidadosamente as especificidades do caso concreto para chegar ao valor da multa de cada responsável, fixada em valor compatível com sua conduta. 
9. Desse modo, não tendo sido apresentados elementos capazes de alterar a deliberação recorrida, deve-se negar provimento aos pedidos de reexame de Márcio de Sousa Sá e Zorbba Baependi da Rocha Igreja. (Destacou-se) . 
Verifica-se que a culpa consignada no referido acórdão diz respeito à culpa strictu sensu (imprudência, negligência e imperícia) , pois o julgador não tratou de graduá-la ou qualificá-la textualmente no bojo da decisão. 
Portanto, a decisão embargada não concluiu pela culpa grave, erro grosseiro, tampouco pelo dolo do agente! 
Sendo assim, o acórdão contém entre si proposições contraditórias, pois, embora tenha reconhecido apenas e tão somente a culpa strictu sensu, manteve a pena de multa do art. 58, II, da Lei nº 8.443/92 o qual somente abrange as condutas eivadas de culpa grave ou dolo, o que não ocorreu no presente caso.
Isso posto, considerando que o acórdão contém proposições inconciliáveis entre si, as quais dificultam a interpretação e a compreensão do julgado ante o vício de contradição no âmbito interno do julgado, requer-se a reforma da decisão embargada, a fim de que seja excluída a pena de multa imposta, porquanto o art. 58, II, da Lei nº 8.443/92 se mostra inaplicável ao presente caso, já que ausente a culpa grave ou o dolo na conduta do agente. 
III.3 - DA OMISSÃO QUANTO À APLICAÇÃO DO ART. 28 DA LINDB AO CASO DOS AUTOS. De acordo com o art. 489, § 1º, IV, do CPC, não se considera fundamentada qualquer decisão judicial, seja ela interlocutória, sentença ou acórdão, que não enfrentar todos os argumentos deduzidos no processo capazes de, em tese, infirmar a conclusão adotada pelo julgador. 
No presente caso, um dos argumentos deduzidos no processo, pelo Ministério Público de Contas da União, para o provimento do recurso e a exclusão da multa, foi a aplicação, ao caso, do art. 28 da LINDB, segundo o qual 'O agente público responderá pessoalmente por suas decisões ou opiniões técnicas em caso de dolo ou erro grosseiro', aquele que decorre de grave inobservância do dever de cuidado, ou seja, praticado com culpa grave. 
Acerca desse dispositivo legal, Binenbojm e Cyrino1 esclarecem que: 
O art. 28 da LINDB constitui espécie de cláusula geral do erro administrativo. Seu escopo, com tal, é oferecer segurança jurídica ao agente público com boas motivações, mas falível como qualquer pessoa. Assim, criam-se os incentivos institucionais necessários à promoção da inovação e à atração de gestores capacitados. 
De um lado, a responsabilização do agente público nos casos de dolo e erro grosseiro tem o efeito de reprimir e desestimular os casos de corrupção, fraude e culpa grave. De outro lado, admitir o erro, salvo quando grosseiro, faz sentido num regime jurídico que pretenda viabilizar soluções inovadoras e impedir que as carreiras públicas se tornem armadilhas para pessoas honestas, capazes e bem-intencionadas. (Destacou-se) . 
Assim, considerando que o acórdão vergastado consignou que o embargante incorreu tão somente em culpa strictu sensu, o art. 28 da LINDB deve ser aplicado ao caso desses autos para afastar a responsabilização desse agente público ante ausência de dolo ou erro grosseiro, ou seja, culpa grave. Nesse sentido, dispõe o parecer ministerial: 
20. Tal entendimento, a nosso ver, incorpora à realidade dos processos do TCU os novos preceitos da Lindb, cujo objetivo legislativo, declarado na ementa da Lei n.º 13.655/2018, foi o de aumentar a segurança jurídica na aplicação do direito público. Nesse sentido, parece-nos justo e coerente com a ordem estabelecida que, se da irregularidade praticada não resultar dano ao erário, mas possibilidade de sanção por parte do Tribunal, o art. 28 supra referido incide de modo pleno, ou seja, o agente responderá nos casos em que tiver agido com dolo ou erro grosseiro. 
21. De outra parte, se do ato ilícito surgir o dever de ressarcimento ao erário, é suficiente para fins de condenação a demonstração de culpa em sentido estrito na conduta do responsável. Sendo as situações de débito mais severas do que as de multa, do ponto de vista do grau de culpabilidade, exige-se maior diligência e zelo do gestor quando de seu ato ou omissão puder resultar lesão aos cofres públicos. Ou seja, os critérios para a análise subjetiva da conduta dos responsáveis serão tanto mais rigorosos quanto mais gravosos para o patrimônio público forem os resultados de suas ações/omissões. 
22. Considerando as diretrizes acima do poder sancionatório do TCU, não é possível afirmar convictamente que a atuação dos recorrentes tenha sido caracterizada por um descuido grave e excessivo na elaboração das cláusulas impugnadas do edital. É mais crível que os Senhores Zorbba Baependi da Rocha Igreja e Márcio de Sousa Sá tenham agido com culpa em sentido estrito, ou seja, tenham sido me nos diligentes do que o padrão normal esperado, mas sem caracterização de culpa grave ou erro grosseiro. 
23. No Voto condutor do acórdão recorrido, argumentou-se que as irregularidades do edital seriam de fácil identificação e amplamente disseminadas pelos órgãos de controle. Embora se reconheça que os gestores estejam obrigados a conhecer e aplicar a jurisprudência do Tribunal, esse fato, isoladamente, não permite presumir que todo ato que descumpre entendimento jurisprudencial revele uma conduta praticada com culpa grave. (Destacou-se) . 
Não obstante esses argumentos deduzidos no processo fossem capazes de, em tese, infirmar a conclusão adotada pelo julgador, esta Corte de Contas se manteve silente sobre a aplicação do art. 28 da LINDB ao presente caso, incorrendo, portanto, na hipótese de omissão, por proferir acórdão carente de fundamentação, nos termos do art. 489, § 1º, IV, do CPC. 
É cediço que o julgador não está obrigado a responder a todas as questões suscitadas pelas partes, quando já tenha encontrado motivo suficiente para proferir a decisão, contudo, o julgador possui o dever de enfrentar as questões capazes de infirmar (enfraquecer) a conclusão adotada na decisão recorrida, tal qual é o caso das questões suscitadas nestes embargos. 
Nesse sentido, tem-se o entendimento consolidado do Superior Tribunal de Justiça, in verbis: 
O julgador não está obrigado a responder a todas as questões suscitadas pelas partes, quando já tenha encontrado motivo suficiente para proferir a decisão. O julgador possui o dever de enfrentar apenas as questões capazes de infirmar (enfraquecer) a conclusão adotada na decisão recorrida. Assim, mesmo após a vigência do CPC/2015, não cabem embargos de declaração contra a decisão que não se pronunciou sobre determinado argumento que era incapaz de infirmar a conclusão adotada. (STJ. 1ª Seção. EDcl no MS 21.315-DF, Rel. Min. Diva Malerbi |Desembargadora convocada do TRF da 3ª Região, julgado em 8/6/2016 |Info 585 do STJ) . (Destacou-se) . 
Assim, considerando que ainda existe questão sobre a qual esse órgão julgador deva se pronunciar a requerimento, requer-se a reforma do acórdão embargado, a fim de que, após sanada a omissão apontada, seja dado provimento ao recurso, afastando-se a responsabilidade do embargante e excluindo-se a pena de multa, com base no art. 28 da LINDB, eis que ausente o dolo ou erro grosseiro na conduta do agente. 
IV - DOS PEDIDOS. 
Ante o exposto, requer a Vossa Excelência o conhecimento e provimento dos embargos de declaração para que, após sanadas as omissões e a contradição apontadas e imprimir-lhes efeitos modificativos: 
a) liminarmente, seja atribuído efeito suspensivo ao presente recurso, nos termos do art. 34, § 2º, da Lei nº 8.443/92 e do art. 287, § 3º, do Regimento Interno do TCU; 
b) preliminarmente, seja declarada ilegitimidade passiva do embargante, determinando-se a extinção do processo sem resolução de mérito, nos termos do art. 485, VI, do Código de Processo Civil; 
c) no mérito, seja dado provimento aos embargos de declaração, a fim de que seja afastada a responsabilidade de Márcio de Souza Sá quanto às irregularidades constantes do edital da Concorrência 02/2014, excluindo-se a pena de multa imposta e todos os seus efeitos, com base no art. 28 da LINDB, eis que ausente o dolo ou erro grosseiro na conduta do agente; 
d) a intimação da advogada, in fine signatária, de todos os atos do processo, sob pena de nulidade, nos termos do art. 272, § 5º, do CPC."
	É o relatório.

Mayara Vieira da Silva (10.184/OAB-PI), representando Márcio de Souza Sá

Não atuou

EMBARGOS DE DECLARAÇÃO. DENÚNCIA. IRREGULARIDADES NA CONCORRÊNCIA 02/2014, PARA CONSTRUÇÃO DE UNIDADES BÁSICAS DE SAÚDE. RESTRIÇÃO À COMPETITIVIDADE. REJEIÇÃO DE PARTE DAS RAZÕES DE JUSTIFICATIVA, COM APLICAÇÃO DE MULTAS. PEDIDO DE REEXAME. NÃO CONHECIMENTO DE UM DOS RECURSOS. CONHECIMENTO DOS DEMAIS. INSUFICIÊNCIA DOS ARGUMENTOS. NEGATIVA DE PROVIMENTO. CONHECIMENTO DOS EMBARGOS. INEXISTÊNCIA DAS FALHAS APONTADAS. REJEIÇÃO.

DENÚNCIA (DEN)

não atuou

Atendidos os requisitos de admissibilidade, podem ser conhecidos os embargos de declaração opostos por Márcio de Souza Sá contra o Acórdão 368/2022-TCU-Plenário, que negou provimento a pedido de reexame interposto pelo ora embargante e por outros responsáveis contra o Acórdão 533/2020-TCU-Plenário. Por meio desta última deliberação, os responsáveis tiveram suas razões de justificativa rejeitadas em relação às irregularidades constantes do edital da Concorrência 2/2014, lançada pelo Município de Timon/MA para contratação da obra de construção de sete unidades básicas de saúde, com aplicação de multa no valor de R$ 3.112,00. 
2.	Primeiramente, o embargante aponta suposta omissão no acórdão embargado ao não apreciar sua alegação de ilegitimidade passiva, tendo em vista que sua participação na Concorrência nº 02/2014 em nada teria contribuído para "a violação ao princípio da competição ou ampliação da disputa, que foi ocasionada pelo órgão que elaborou o ato convocatório, ou seja, a Coordenação Geral de Controle das Licitações do Município de Timon/MA". 
3.	Não vislumbro a omissão alegada, que, na verdade, repete argumentação já apresentada e refutada na fase processual anterior, conforme itens 5 e 6 e subitens do relatório que embasou o acórdão embargado, cujos fundamentos foram expressamente acolhidos em meu voto. A esse respeito, foi dado destaque para o fato de que Márcio de Souza Sá homologou o certame, sendo, assim, igualmente responsável pelas ilegalidades encontradas, dada a própria natureza do ato de homologação, de ratificação de todo o procedimento licitatório por parte da autoridade competente.
4.	O recorrente também indica a ocorrência de contradição relacionada à manutenção da pena de multa fundamentada no art. 58, II, da Lei 8.443/92, sem que houvesse, na sua compreensão, culpa grave ou dolo em sua conduta. Trata-se, novamente, de repetição de argumentos trazidos no pedido de reexame que apresentou contra o Acórdão 533/2020-TCU-Plenário. A esse respeito, trago os seguintes trechos do relatório que fundamentou a deliberação embargada:
"Ausência de ato praticado com grave infração à norma legal que justifique a multa 
7. O recorrente Márcio de Sousa Sá defende que não houve prática de infração à norma legal ou regulamentar que justifique a pena de multa pois não elaborou ou aprovou os termos do edital da Concorrência 02/2014. Em síntese, argumenta que (peça 112, p. 5-7 e 14-16) : 
a) para que houvesse a adequada subsunção da norma contida no art. art. 58, II, da Lei 8.443/1992 ao caso concreto, seria necessário que o suposto ato fosse praticado com grave infração à norma legal, o que não ocorreu, pois não houve dano ao erário; 
b) uma vez que não houve grave infração à norma legal ou regimental, devem ser excluídas a responsabilidade de Marcio de Souza Sá e a multa no valor R$ 3.112,00. 
Análise 
8. Sem razão o recorrente. 
8.1. O Sr. Márcio de Sousa Sá não foi condenado pelo dano ao erário, que resultaria na aplicação da multa prevista no art. 57 da Lei 8.443/1992, mas pela realização do ato administrativo de homologar processo de licitação (Concorrência 02/2014) , cujo edital apresentava cláusulas restritivas à competitividade do certame, em desacordo com a Lei 8.666/1993 e a jurisprudência deste Tribunal, com a incidência da multa prevista no art. 58, inciso II, da LOTCU.
8.2. Note-se que o recorrente não nega que realizou o ato administrativo de homologação do certame inquinado. Pelo contrário, reafirma que o realizou, defendendo que o ato homologatório teria natureza meramente formal e que teria se baseado em pareceres técnico-jurídicos. 
8.3. A homologação se caracteriza como um ato de controle praticado pela autoridade competente sobretudo o quanto foi realizado pelas esferas subordinadas. Homologar equivale a aprovar os procedimentos até então adotados. Esse ato de controle não pode ser tido como meramente formal ou chancelatório, mas antes como um ato de fiscalização. 
8.4. Logo, a sanção de multa aplicada ao recorrente, cujo valor foi de R$ 3.112,00, teve por fundamento art. 58, inciso II, da LOTCU, normativo que se amolda com perfeição ao caso concreto, em decorrência de ato praticado com grave infração à norma legal ou regulamentar. 
8.5. Portanto, não há como acolher as razões apresentadas.
 (...) 
CONCLUSÃO
17. Da análise do recurso apresentado, conclui-se que: 
a) deve ser mantida a responsabilização do Sr. Márcio de Sousa Sá uma vez que praticou, no legítimo exercício do cargo de secretário municipal de saúde, o ato de homologar a Concorrência 02/2014, destinada à contratação de serviço para construção de sete unidades básicas de saúde no Município de Timon - MA, cujo edital apresentava cláusulas restritivas à competitividade do certame, em desacordo com a Lei 8.666/1993 e a jurisprudência deste Tribunal; 
b) a sanção de multa aplicada ao recorrente, cujo valor foi de R$ R$ 3.112,00, teve por fundamento art. 58, inciso II, da LOTCU, normativo que se amolda com perfeição ao caso concreto, em decorrência de ato praticado com grave infração à norma legal ou regulamentar;"
5.	Nesse sentido, a infração cometida desde logo foi reconhecida como falha grave, estando justificada a aplicação de multa com fundamento no art. 58, inciso II, da Lei 8.443/92. Inexistente, portanto, a contradição aventada.
6.	Relembro, por fim, não serem os embargos de declaração a via adequada nem para a rediscussão de mérito, nem para a reavaliação dos fundamentos que levaram à prolação do acórdão recorrido, conforme sedimentada jurisprudência deste Tribunal.
7.	Demonstrada, assim, a inexistência das falhas alegadas, devem ser rejeitados os presentes embargos, razão pela qual voto pela adoção da minuta de acórdão que trago a este Colegiado.
TCU, Sala das Sessões, em 30 de março de 2022.
JORGE OLIVEIRA 
Relator